【裁判字號】    92,判,1825
【裁判日期】    921225
【裁判案由】    商標異議
【裁判全文】
最  高  行  政  法  院  判  決                  九十二年度判字第一八二五號
    上  訴  人  百仙製藥工業股份有限公司
    代  表  人  乙○○
    訴訟代理人  甲○○
    被 上訴 人  經濟部
    代  表  人  丁○○
    參  加  人  金門酒廠實業股份有限公司
    代  表  人  丙○○
右當事人間因商標異議事件，上訴人對於中華民國九十一年九月四日臺北高等行政法
院九十年度訴字第四九四號判決，提起上訴，本院判決如左：
    主  文
上訴駁回。
上訴審訴訟費用由上訴人負擔。
    理  由
一、上訴人於民國八十七年三月四日以「金高JING GOLIANG」商標，作為第七二五四
    五二號「金高JING GOLIANG」正商標之聯合商標，指定使用於當時商標法施行細
    則第四十九條所定商品及服務分類表第三十三類之藥味酒商品，向經濟部中央標
    準局（八十八年一月二十六日改制為經濟部智慧財產局）申請註冊，經審查准列
    為第八六二七九一號商標（下稱系爭商標），嗣參加人以該聯合商標與其註冊第
    七九四○六八號「金門高粱酒及圖」商標（下稱據爭商標）近似，有違註冊時商
    標法第三十七條第七、十二款之規定，對之提出異議，經原處分機關審查為異議
    不成立，參加人不服，提起訴願，訴願決定撤銷原處分，由原處分機關另為適法
    之處分，上訴人對上開決定不服，遂提起本件訴訟。
二、上訴人於原審起訴主張略以：「金高」為兩個字，「金門高粱酒」五個字（尚有
    黑底圖形為襯），字數上繁簡有別，「金高」與「金門高粱酒」除字數繁簡迥異
    外，五字中只二字相同，系爭商標並未有「門粱酒」三字，而法律禁止「擴張解
    釋」，「高粱酒」三字乃為普通商品名稱，且「不在專用權範圍」，將此通用商
    品名稱擴張為「商標專用部分」，令其完全歸納由參加人專用，使之成為二者商
    標構成近似，並成為撤銷原處分之唯一理由，實有未合。就「金」字在一般「商
    標範疇」中之普遍有效的定義，竟然是被上訴人刻意輕忽的，其反而將審究觀點
    放在「高粱酒」通用名稱上，為此，上訴人特提出一般以「金」字作為商標之證
    據事實，以代釋明，以為此「金」確為黃金、金牌等定義之證據。其中單一「金
    」字商標者有一五九筆案例；以「金牌」二字作為商標者有八十四筆案例。以「
    金標」二字作為商標者有十筆案例。僅以藥品（藥用酒）類、烈酒類二類─與「
    金」字相關（含有其他中英文）商標者有六百九十一筆案例。酒類商標部分檢索
    資料─「金牌」、「金醇」、「黃金」、「金馬」、「金品」、「金鑽」、「金
    獎」、「金醇啤酒」、「金銀」、「金幣」、「金龍」、「金啤」共計十二件。
    單一「高」字商標者有七十筆案例。金門酒廠商標檢索資料七件。以上案列只「
    金」字案證的一小部分，此足以釋明所有的「金」字商標，除了「金門」為地名
    之外，其他的都意指黃金、金色、金字品牌等彰顯品質信譽之意思。又參酌最高
    行政法院九十年判字第一七○一號判決意旨，商標專用權經撤銷處分確定者，自
    撤銷處分之日起失效，並非溯自註冊之日生效。據爭商標有無違反商標法第三十
    七條第十二款規定，應以申請註冊時有無違反當時法律規定以為斷。故上訴人註
    冊第七二五四五二號「金高JING GOLIANG」商標縱撤銷處分確定，據爭商標仍因
    申請註冊當時違反商標法第三十七條第十二款規定，應撤銷其商標專用權。再者
    ，「金門高梁酒」為著名產地商品名稱之說明文字組合，如同池上米、西螺米、
    台南擔仔麵、凍頂烏龍茶、金門貢糖等著名產品名稱，早為一般消費者及傳播媒
    體所習用，非任一廠商可申請註冊而得專擅者。又「金門高梁酒」不但純為產地
    及產品名稱之說明文字，亦為一般習慣通用之商品名稱，依法應不得申請註冊。
    參加人或辯稱「金門高梁酒」經長期使用已具識別性，應可申請商標註冊。惟查
    ，「金門高粱酒」不但為說明文字，亦屬一般消費者及傳播媒體所通用之商品名
    稱，應無商標法第五條第二項規定之適用。再者，「金門高梁酒」依社會一般通
    念係表示金門所出產之高梁酒或利用高梁所釀之酒，參加人因我國煙酒專賣制度
    ，而得獨家產製「金門高梁酒」數十年，然酒禁業已開放，其他廠商如獲准於金
    門產製高梁酒或利用金門高梁釀酒，豈能禁止其使用「金門高梁酒」作為商品名
    稱。參加人獨佔「金門高梁酒」市場利益數十年，係乘國家制度之便，而非參加
    人努力之成果。酒禁開放之後，本應由酒商自由競爭，更無任參加人以「金門高
    梁酒」申請註冊商標，繼續獨佔「金門高梁酒」商品名稱，不准其他同業使用之
    理，此由金門另一著名特產「金門貢糖」，係多家廠商使用不同品牌所分別產製
    ，且「金門貢糖」已為通用商品名稱等事實，益可印證「金門高粱酒」應不得作
    為商標申請註冊。上訴人已於九十一年五月二日對註冊第七九四○六八號「金門
    高梁酒及圖」商標申請評定，此有評定申請書、發文單、規費收據等附卷可稽。
    據爭註冊第七九四○六八號「金門高梁酒及圖」商標除與上訴人註冊第七二五四
    五二號「金高JING GOLIANG」商標構成近似，有違申請註冊時商標法第三十七條
    第十二款之規定，且「金門高梁酒」之「金門」為產地名稱，「高粱酒」為一般
    商品名稱，均為據爭商標指定商品（高梁酒）之說明文字，而「金門高粱酒」更
    為一般大眾所習慣通用之商品名稱，依申請註冊時商標法第三十七條第十款之規
    定，據爭「金門高粱酒及圖」商標應不得申請註冊。況為符合國際立法趨勢，在
    商標法修正草案中已就酒類地理標示訂定專款予以保護，規定商標相同或近似於
    我國或與我國有相互承認保護商標之國家或地區之酒類地理標示者，不得申請註
    冊，是如同據爭商標「金門高梁酒」之酒類地理標示不得申請註冊，至為明確，
    ，為此請求判決撤銷訴願決定等語。
三、被上訴人則略以：系爭聯合商標圖樣上之中文「金高」與據爭之註冊第七九四○
    六八號「金門高粱酒及圖」商標圖樣上之中文「金門高粱酒」相較，就二者之外
    觀予以審視，予人之寓目印象並無顯著差異，又系爭聯合商標圖樣上之外文「
    JING GOLIANG」，其讀音與中文「金高粱」實屬雷同，且與據爭商標圖樣上之中
    文「金門高粱酒」之讀音近似，故於異時異地隔離觀察及交易連貫唱呼之際，難
    謂無使具有普通知識經驗之購買人產生混淆誤認之虞，應屬構成近似之商標；而
    二者復均指定使用於同一或類似之酒類商品，系爭聯合商標之申請註冊自有異議
    審定時商標法第三十七條第十二款規定之適用等語，資為抗辯。
四、原審斟酌全辯論意旨及調查證據結果，略以：本件據爭之註冊第七九四○六八號
    「金門高粱酒及圖」商標註冊公告日期為八十七年一月十六日，有商標註冊簿附
    卷可證。又參加人之前身金門縣金門酒廠，創立於四十二年，其所產製之高梁酒
    ，聞名中外，年產量超過一千萬瓶，迄今已有將近五十年歷史，據爭之註冊第七
    九四○六八號金門高梁酒及圖商標，堪認已達著名商標之程度，有參加人所提金
    門酒廠簡介及雜誌、報紙剪報為證，而金高依一般社會通念即為金門高梁酒之意
    ，一般消費大眾及傳播媒體亦以金高做為金門高梁酒之簡稱。而系爭聯合商標圖
    樣係由之中文「金高」與外文「JING GOLIANG」組成，其中之中文「金高」於酒
    類而言，與據爭商標圖樣上之中文「金門高粱酒」在觀念上混同，在外觀上予人
    之寓目印象亦無顯著差異。又系爭聯合商標圖樣上之外文「JING GOLIANG」，其
    讀音與中文「金高粱」實屬雷同，且與據爭商標圖樣上之中文「金門高粱酒」之
    讀音近似，故系爭聯合商標與據爭之商標，於異時異地隔離觀察及交易連貫唱呼
    之際，難謂無使具有普通知識經驗之購買人產生混淆誤認之虞，應屬構成近似之
    商標，上訴人主張系爭商標與據爭商標非屬近似云云，尚不足採，且二者復均指
    定使用於同一或類似之酒類商品，系爭聯合商標之申請註冊自有異議審定時商標
    法第三十七條第十二款規定之適用。訴願決定認原處分未審酌及此，即以系爭聯
    合商標並無異議審定時商標法第三十七條第十二款之規定，而為異議不成立之處
    分，尚有未洽，而將原處分撤銷，著由原處分機關重行審酌另為適法之處分，經
    核尚無不合。因而將訴願決定予以維持，駁回上訴人之訴。
五、本院經核原判決於法並無違誤。上訴意旨仍執前詞並主張「金高JING GOLIANG」
    與「金門高梁酒及圖」不構成近似，不但為經濟部智慧財產局前後三次所肯認。
    據爭「金門高梁酒及圖」商標更為與上訴人註冊第七二五四五二號「金高JING
    GOLIANG」商標併准註冊，迄今已近五年。足見原決定及原判決所認系爭商標與
    據爭商標構成近似之理由，顯與前述相關案例之見解矛盾。上訴人信賴經濟部智
    慧財產局所認「金高JING GOLIANG」商標與據爭「金門高梁酒及圖」商標並不構
    成近似之審查結果，申請系爭商標反遭撤銷，參照行政程序法第五條及第八條規
    定，原決定機關違反誠實信用原則。另原處分機關於中台異字第八八七四六五號
    商標異議審定書及（八九）智商○七六○字第八九○○八二九六九號函，均認依
    關係人所檢送資料，尚難證明「金高」為「金門高梁酒」之簡稱。又雖有報紙偶
    一使用「金高」作為「金門高梁酒」之簡稱，但無法形成社會一般通念，消費者
    及傳播媒體亦無反覆使用之事實，自難謂「金高」與「金門高梁酒」觀念混同，
    有致購買者混淆誤認之虞。原決定及原判決於缺乏具體事證之情況下，率爾認定
    金高即為金門高梁酒之意，認事用法悖離一般證據經驗法則，要難謂無違誤。又
    依行政訴訟法第一百七十七條規定，據爭「金門高梁酒及圖」商標是否為商標法
    所應保護之合法權益？抑為自始無效之非法註冊商標？為本案是否成立之準據，
    請裁定停止本案訴訟程序，俟註冊第七九四○六八號「金門高粱酒及圖」商標評
    定案確定後，再行審理等語。然查商標圖樣「相同或近似於他人同一商品或類似
    商品之註冊商標者」，不得申請註冊，為系爭商標異議審定時商標法第三十七條
    第十二款所明定。且該款之規定係以兩商標構成近似為前提要件。又商標圖樣之
    近似，以具有普通知識經驗之購買人，於購買時施以普通所用之注意，有無混同
    誤認之虞判斷之，復為同法施行細則第十五條第一項所明定。且商標在外觀、觀
    念或讀音方面有一近似者，即為近似之商標。而系爭聯合商標圖樣係由之中文「
    金高」與外文「JING GOLIANG」組成，其中之中文「金高」於酒類而言，與據爭
    商標圖樣上之中文「金門高粱酒」在觀念上混同，在外觀上予人之寓目印象亦無
    顯著差異。又系爭聯合商標圖樣上之外文「JING GOLIANG」，其讀音與中文「金
    高粱」實屬雷同，且與據爭商標圖樣上之中文「金門高粱酒」之讀音近似，況據
    爭金門高梁酒及圖商標，已達著名商標之程度，「金高」依社會通念即為金門高
    梁酒之意，一般消費大眾及傳播媒體亦以金高做為金門高梁酒之簡稱。故系爭商
    標與據爭商標，於異時異地隔離觀察及交易連貫唱呼之際，難謂無使一般消費大
    眾產生混淆誤認之虞，應屬近似之商標，且二者復均指定使用於同一或類似之酒
    類商品，系爭商標之申請註冊自有異議審定時商標法第三十七條第十二款規定之
    適用。訴願決定認原處分未審酌及此，尚有未洽，而將原處分撤銷，著由原處分
    機關重行審酌另為適法之處分，尚無違誤。原判決亦予維持，亦無不合。況查原
    判決已就本件爭點即系爭商標之圖樣是否近似於據爭商標，而違反異議審定時商
    標法第三十七條第十二款之規定等情。明確詳述其得心證之理由，有如前述。並
    明上訴人所舉其他以「金」字作為商標圖樣一部分之案例，其商標圖樣與本件
    不同，案情有別，依商標審查個案拘束原則，自不能執為本件有利上訴人之論據
    。從而，原判決與前開系爭商標異議審定時商標法及同法施行細則等法令規定要
    無不合，亦無違證據經驗法則，尚無判決不適用法規或適用不當之違法。至於上
    訴人其餘訴稱各節，乃上訴人以其對法律上見解之歧異，就原審取捨證據、認定
    事實之職權行使，指摘其為不當，均無可採。綜上所述，上訴意旨指摘原判決違
    誤，求予廢棄，難認有理由，應予駁回。又本件事證已臻明確，上訴人聲請於據
    爭商標評定案確定前，裁定停止本件訴訟程序，俟據爭商標評定案確定後，再行
    審理，核無必要，併此明。
據上論結，本件上訴為無理由，爰依行政訴訟法第二百五十五條第一項、第九十八條
第三項前段、第一百零四條、民事訴訟法第八十五條第一項前段，判決如主文。
中    華    民    國    九十二      年    十二        月    二十五      日
                    最 高 行 政 法 院  第 五 庭
                                審 判 長 法  官      徐  樹  海
                                         法  官      黃  璽  君
                                         法  官      鄭  淑  貞
                                         法  官      林  家  惠
                                         法  官      林  茂  權
右  正  本  證  明  與  原  本  無  異
                                         法院書記官  王  褔  瀛
中    華    民    國    九十二      年      十二      月    二十五      日


司法院資訊處製作；財團法人民間司法改革基金會備份。
